臺灣士林地方法院民事判決　96年度小上字第66號
上　訴　人　丙○○
　　　　　　　　　　　　之12
被上訴人　　甲○○
　　　　　　　　　　　　之7
　　　　　　乙○○
上列當事人間返還不當得利事件，上訴人對於中華民國96年8 月
9 日本院士林簡易庭96年度士小字第1627號第一審判決提起上訴
，本院判決如下：
    主      文
上訴駁回。
第二審訴訟費用新臺幣壹仟伍佰元由上訴人負擔。
    事實及理由
一、被上訴人起訴主張：門牌號碼為臺北市○○○路50巷20號（
    即天母華琪大樓愛座）地下室停車場（下稱「系爭停車場」
    ）為被上訴人二人共有，惟上訴人竟自民國95年2 月1 日起
    至96年5 月31日止，將其使用之車牌6120-EK 號汽車（下稱
    「系爭汽車」）無權占用系爭停車場其中一個停車位，而參
    據同大樓仁座之停車位每月租金為新臺幣（下同）5 千元，
    則上訴人無法律上之原因，而受有相當於每月5 千元租金之
    不當得利，致被上訴人受相同金額之損害，爰依民法第179
    條不當得利之法律關係，訴請上訴人返還該段占用期間內之
    不當得利8 萬元等語。
二、上訴人則以：系爭汽車雖登記伊之名義，但並非實際使用人
    ，實際使用人係伊妻曾月春；且伊係經華琪大廈管理委員會
    （下稱「管委會」）同意而將系爭汽車停放於系爭停車場，
    並每月繳納清潔費予管委會，故伊使用系爭停車場，並非無
    法律上原因，不成立不當得利；況被上訴人僅以相鄰大廈地
    下室停車位之租約，主張上訴人使用系爭停車位受有相當於
    每月5 千元租金之利益，惟該租約並非普遍客觀之依據，亦
    與土地法之租金規定不合，故請求駁回被上訴人之訴等語，
    資為抗辯。
三、原審審理結果，以：被上訴人主張之事實，業據其提出土地
    及建物登記謄本、臺灣士林地方法院檢察署檢察官95年度偵
    字第5483號、96年度偵續字第105 號不起訴處分書影本、華
    琪大樓車位租賃契約書影本等件為證，而被上訴人所有之停
    車位既為上訴人所有之汽車停放使用，上訴人即因之而獲取
    如被上訴人所主張之不當得利，並致被上訴人無法出租，而
    受有相同金額之損害，故被上訴人依不當得利之法律關係，
    請求上訴人給付該段占用期間相當於租金之不當得利，即屬
    有理由等情。為其心證之所由得，爰為上訴人全部敗訴之判
    決，命上訴人應給付被上訴人8 萬元。上訴人則全部聲明不
    服，求為廢棄原判決，駁回被上訴人在第一審之訴。本件未
    經言詞辯論，被上訴人方面亦未提出任何聲明及陳述。
四、按關於請求給付金錢或其他代替物或有價證券之訴訟，其標
    的金額或價額在10萬元以下者，適用小額程序；次按對於小
    額訴訟之第一審裁判之上訴，非以其違背法令為理由不得為
    之，民事訴訟法第436 條之8 第1 項、第436 條之24第2 項
    固分別定有明文。惟小額程序之第二審判決，依上訴意旨足
    認上訴為無理由者，得不經言詞辯論判決駁回之，同法第43
    6 條之29第2 款亦有明定。
五、查本件訴訟標的金額為10萬元以下，原審依小額訴訟程序審
    理，上訴人即原審被告對於該小額訴訟第一審判決不服，提
    起上訴，依其上訴狀中表明原判決未依土地法第97條審酌系
    爭地下室之土地及建物申報總價，及系爭地下室面積可劃分
    之停車位數量，亦未審酌被上訴人所持有系爭土地及建物之
    持分範圍，率然認定每位租金為5 千元，即有違背法令之處
    等語。則本件上訴尚可認為合法，合先敘明。
六、城市地方房屋之租金，以不超過土地及其建築物申報總價年
    息10% 為限，土地法第97條第1 項固定有明文。惟按土地法
    第3 編第3 章「房屋及基地租用」章之立法意旨，本為解決
    國民居住問題，維持民生之安定。由於城市人口密集，房屋
    供不應求，導致有房屋者，高抬房價及房租，遂於土地法第
    3 章設定若干條文，藉以有助於住宅問題之解決。第97條限
    制出租房屋之租金額，即係在保障經濟上之弱者即承租人，
    使其能取得適當之居住空間，以避免造成居住問題。惟如承
    租之房屋亦非單純供居住安身之用，承租人因承租房屋而獲
    得之利益，非一般供住居用之房屋可比，所約定之租金，自
    不受土地法第97條規定之限制（最高法院94年度第2 次民事
    庭會議決議參照）。是土地法第97條關於約定最高租額之限
    制，應僅限於承租城市地方單純供住宅使用之房屋有其適用
    。經查，上訴人為華琪大樓之區分所有權人，其是否為經濟
    上之弱者，已非無疑。況上訴人無權占用系爭停車場之停車
    位，係供停車之用，顯見上訴人占用系爭停車場之停車位非
    僅單純供一般居住安身之用。是揆諸上揭說明，關於計算上
    訴人無權占用系爭停車場之停車位，所受相當於租金之不當
    得利，應不受土地法第97條關於約定最高租額之限制。故上
    訴人指摘原判決違反土地法第97條之規定，率斷上訴人受有
    相當於每月5 千元租金之不當得利等語，洵不足採，為無理
    由。
七、又原審判決既已闡明系爭停車場為被上訴人所有，上訴人以
    系爭汽車占用系爭停車場之停車位，受有相當於每月5 千元
    租金之利益，並致被上訴人受有無法出租收取相同租金額之
    損害，符合不當得利之要件。況按租賃契約為債權契約，出
    租人不以租賃物所有人為限，出租人未經所有人同意，擅以
    自己名義出租租賃物，其租約並非無效，僅不得以之對抗所
    有人。至所有人得否依不當得利之法律關係，向承租人請求
    返還占有使用租賃物之利益，應視承租人是否善意而定，倘
    承租人為善意，依民法第952 條規定，得為租賃物之使用及
    收益，其因此項占有使用所獲利益，對於所有人不負返還之
    義務，自無不當得利可言；倘承租人為惡意時，對於所有人
    言，其就租賃物並無使用收益權，即應依不當得利之規定，
    返還其所受利益（最高法院91年度臺上字第1537號判決意旨
    參照）。系爭停車場之所有權及自由使用、收益、處分及單
    獨管理權能，既經臺灣高等法院於93年度重上字第408 、40
    9 號判決理由中認定屬於訴外人即當時登記名義人高安娜、
    吳吉男所有，並經最高法院於94年8 月11日以94年度臺上字
    第1487號裁定駁回上訴而確定。本件被上訴人為高安娜之後
    手，上訴人則為上開前案之當事人，自應受上開前案判決之
    拘束。是上訴人於上開前案判決確定後，仍將系爭汽車停放
    於系爭停車場，依民法第959 條之規定，應視為惡意占有人
    ，揆諸前揭說明，對於被上訴人而言，上訴人就系爭停車場
    並無使用收益權，應依不當得利之規定，返還其所受利益。
    上訴人仍僅再執陳詞，以伊經管委會同意而將系爭汽車停放
    於系爭停車場，並每月繳納清潔費予管委會為由，辯稱伊未
    受有不當得利，又提出天母停車場之收據，辯稱被上訴人僅
    以相鄰大廈地下室停車位之租約，主張上訴人使用系爭停車
    位受有相當於每月5 千元租金之利益，並非普遍客觀之依據
    等語，上訴論旨，仍就原審取捨證據及認定事實之職權行使
    ，指摘原判決不當，求予廢棄，非有理由。
八、綜上所述，本件依上訴意旨足認上訴部分為無理由，爰依民
    事訴訟法第436 條之29第2 款，不經言詞辯論而為判決，並
    依民事訴訟法第436 條之32準用436 條之19第1 項之規定，
    確定如主文所示金額之訴訟費用應由上訴人負擔。
九、據上論結，本件上訴為無理由，依民事訴訟法第436 條之29
    第2 款、第436 條之32第1 項、第2 項、第449 條第1 項、
    第436 條之19第1 項、第78條，判決如主文。
中　　華　　民　　國　　96　　年　　11　　月　　12　　日
                  民事第一庭  審判長法官  黃小瑩
                              法      官  高愈杰
                              法      官  陳麗芬
以上正本證明與原本無異。
本件判決不得上訴。
中　　華　　民　　國　　96　　年　　11　　月　　14　　日
                              書  記  官　林宗勳
